臺灣臺中地方法院刑事判決　　　　　　　　　　　　八十九年度訴字第二七三二號
　　公　訴　人　臺灣台中地方法院檢察署檢察官
　　被　　　告　甲○○
右列被告因偽造文書等案件，經檢察官聲請以簡易判決處刑（八十九年度偵字第一五
二六五號），本院豐原簡易庭認為不宜適用簡易程序，移由本院刑事庭改依通常程序
審理，判決如左：
    主  文
甲○○共同違反不得使大陸地區人民非法進入臺灣地區之規定，處有期徒刑陸月，如
易科罰金，以參佰元折算壹日，緩刑貳年。
    事  實
一、大陸地區女子孫碧金（已於民國八十九年九月七日強制遣返）欲來臺灣地區工作
    ，透過同鄉友人即已結婚來臺之大陸地區女子陳少霞委由姜雲龍（以上二人由檢
    察官另案偵辦）覓得甲○○，而共同基於行使使公務員登載不實之公文書之概括
    犯意聯絡，陳少霞、姜雲龍及甲○○並基於使大陸地區人民非法進入臺灣地區之
    犯意聯絡，於八十八年十月間，約定甲○○前往大陸地區福建省福州巿（以下簡
    稱福州巿），由陳少霞安排與孫碧金辦理假結婚，再以不實之探親名義，申請使
    孫碧金非法進入台灣地區，姜雲龍及甲○○即可各得新台幣（下同）五萬元之報
    酬。甲○○遂於八十九年二月二日在福州巿之公證處，與無結婚真意之孫碧金辦
    理假結婚登記；並於八十九年三月二十三日前往台中縣警察局豐原分局合作派出
    所（以下簡稱合作派出所），不實填具與孫碧金為夫妻關係之「大陸地區人民進
    入臺灣地區保證書」一紙，使不知情之承辦警員在其職務上所掌之公文書即該紙
    保證書「對保或證明機關簽註意見欄」內簽章核給證明；復於八十九年三月三十
    一日持福州巿公證處所製作之結婚公證書及證明書，至台中縣豐原巿戶政事務所
    ，填具「結婚登記申請書」、「換領國民身分證申請書」，申請辦理與孫碧金結
    婚之戶籍登記及國民身分證配偶欄之登記，致使該戶政事務所不知情之承辦公務
    員將前開不實之結婚事項登載在職務上所掌之戶籍登記簿、戶口名簿等公文書，
    並在甲○○國民身分證之配偶欄記載其配偶為孫碧金，而核發記載與孫碧金結婚
    之戶籍謄本。甲○○再於八十九年三月三十一日在內政部警政署入出境管理局（
    以下簡稱入出境管理局），填具「大陸地區人民進入台灣地區旅行證申請書」一
    紙，連同上開使各承辦公務員登載不實之國民身分證、戶籍謄本、大陸地區人民
    進入臺灣地區保證書等資料，以配偶來臺探親為由，向該局不實申請大陸地區女
    子孫碧金將來臺探親，致不知情之承辦人在該紙職務上所掌之公文書即「大陸地
    區人民進入台灣地區旅行證申請書」上記載「民國八十九年二月二日結婚」、「
    大陸來台探病奔喪證」，及在發給孫碧金之「中華民國臺灣地區旅行證」上登載
    「探親」事由等不實事項。嗣孫碧金即於八十九年五月十六日以探親為由，持前
    揭不實之中華民國臺灣地區旅行證，向桃園中正國際機場海關人員行使，利用形
    式上合法之不實公文書，非法進入臺灣地區，並於入境後隨即由陳少霞及姜雲龍
    接走，在台北巿北投區某私立療養院所內工作，足以生損害於戶政機關對戶政管
    理及警政機關對於保證責任、入出境管理之正確性。
二、案經台中縣警察局豐原分局報請臺灣台中地方法院檢察署檢察官偵查後，聲請簡
    易判決處刑，本院豐原簡易庭認為不宜適用簡易程序，移由本院刑事庭改依通常
    程序審理。
    理  由
一、訊據被告甲○○對前揭與大陸地區人民孫碧金辦理結婚後，向合作派出所申辦「
    大陸地區人民進入臺灣地區保證書」，復至台中縣豐原巿戶政事務所辦理結婚之
    戶籍及國民身分證配偶欄之登記，再向入出境管理局以配偶來臺探親為由，申請
    辦理孫碧金來臺，於入境後即被陳、姜二人接走，不知去向，未曾與孫碧金同房
    等情節，雖均供承無誤，惟矢口否認涉有偽造文書及使大陸地區人民非法進入臺
    灣地區之罪嫌，辯稱當時不知姜雲龍等人利用其以假結婚之方式，使孫碧金非法
    進入臺灣地區，也絕無收受五萬元之報酬云云。經查：
    (一)被告與大陸地區女子孫碧金於八十九年二月二日在福州巿公證處辦理結婚手續
      乙節，固為被告所是認，並經證人孫碧金於警訊時證明屬實。惟孫碧金尚證稱
      ：其透過同鄉之陳少霞結識姜雲龍，經姜雲龍介紹與被告結婚，有言明將支付
      姜某五萬元之傭金，被告前往福州巿之旅費與辦理結婚等費用，均由其支付，
      共花費約十萬元，並另外給付被告五萬元作為申請其來臺之代價，其於八十九
      年五月十六日進入臺灣地區後，即直接前往台北巿投靠同鄉友人，不曾與被告
      共同居住，來臺之目的係欲在此工作謀生（見偵查卷第十三、十四頁）；證人
      姜雲龍於警訊時也證述：因其擔任汽車教練而認識結婚來臺之大陸地區女子陳
      少霞，陳少霞表示同鄉之孫碧金希望來臺，託其尋找結婚之對象，經覓得被告
      後，向孫碧金收取五萬元之傭金，被告前往福州巿及結婚之費用，均由孫碧金
      支付，孫碧金入境後即為其接往北部地區，未與被告同住（見偵查卷第十一、
      十二頁）；另證人陳少霞於警訊時亦曾言及：由於孫碧金欲以結婚之方式來臺
      ，適被告行動不便至今未婚，乃居間媒介二人結婚，孫碧金於入境後即為其與
      姜雲龍接往北部地區投靠孫之友人（見偵查卷第十五、十六頁）；此外，被告
      於警訊時供稱姜雲龍於八十八年十月間探詢其是否願娶大陸地區之女子為妻，
      經其應允後，由姜雲龍及陳少霞安排與孫碧金結婚，其前往大陸之旅費及結婚
      費用均由孫碧金支付（見偵查卷第九頁背面），並於本院審理時供述孫碧金於
      入境後，即為姜雲龍等人接走，未至其住處，雙方也無同房等語（見本院九十
      年十二月十三日審理筆錄）。上述證人及被告所言，互核相符，應為事實。從
      而不難推見孫碧金之目的意在來臺工作，結婚只是作為進入臺灣地區○○段而
      已，故其透過陳少霞委由姜雲龍覓得被告，不惜負擔被告前往大陸之旅費、結
      婚費用，另外還允諾給與姜雲龍及被告各五萬元之代價，所費不貲，而來臺後
      即自行投靠友人，不與被告瓜葛，對照常人之婚姻，雙方皆無結婚之真意，至
      為明確，此居間媒介之陳少霞、姜雲龍顯亦知之甚詳。被告言其遭人利用，絕
      無收受五萬元之報酬云云，洵不足取。
    (二)然被告於八十九年二月二日在福州巿公證處與孫碧金辦理結婚登記後，於八十
      九年三月二十三日前往合作派出所填具一紙「大陸地區人民進入臺灣地區保證
      書」，表明與孫碧金為夫妻關係，願負其進入臺灣地區之保證責任，經承辦警
      員在其職務上所掌之公文書即該紙保證書之「對保或證明機關簽註意見欄」內
      簽章核給證明；又於八十九年三月三十一日持該公證處所製作之結婚公證書及
      證明書至台中縣豐原巿戶政事務所填具「結婚登記申請書」、「換領國民身分
      證申請書」各一紙，申請辦理結婚之戶籍登記與國民身分證配偶欄之登記，為
      承辦人將該結婚事項登載在職務上所掌之戶籍登記簿、戶口名簿等公文書，及
      在被告國民身分證之配偶欄記載其配偶孫碧金等情節，不僅為被告所白白，並
      有各該「大陸地區人民進入臺灣地區保證書」、「結婚登記申請書」、「換領
      國民身分證申請書」、戶籍謄本、戶口名簿等影本各一件附卷可稽。
    (三)且被告於八十九年三月三十一日在內政部入出境管理局填具「大陸地區人民進
      入台灣地區旅行證申請書」一紙，連同前述經變更登記之國民身分證、戶籍謄
      本、大陸地區人民進入臺灣地區保證書等資料，以配偶來臺探親為由，向該局
      申請孫碧金將來臺探親，經承辦人在職務上所掌之該紙申請書記載「民國八十
      九年二月二日結婚」、「大陸來台探病奔喪證」，並在發給孫碧金之「中華民
      國臺灣地區旅行證」上登載「探親」事由，孫碧金即持該旅行證，以探親為由
      ，於八十九年五月十六日向桃園中正國際機場海關人員行使進入進入臺灣地區
      等過程，亦經被告坦承屬實，及有上述之「大陸地區人民進入台灣地區旅行證
      申請書」、「中華民國臺灣地區旅行證」影本各一件、孫碧金之出入境紀錄一
      紙等在卷可證。
    (四)被告與孫碧金俱無締結婚姻之真意，明知其間結婚為不實之事，猶自八十九年
      三月二十三日起至同年月三十一日止，使戶政機關、警政機關及入出境管理局
      各不知情之承辦公務員將該不實事項分別登載在職務上所掌之公文書，進而持
      以行使，俾孫碧金得以利用形式上合法之不實公文書，於同年五月十六日非法
      進入臺灣地區，自足生損害於戶政機關對戶政管理及警政機關對於保證責任、
      入出境管理之正確性；且與孫碧金、姜雲龍、陳少霞等人間，顯有犯意聯絡及
      行為分擔。故本件事證明確，被告前揭共同行使使公務員登載不實事項於職務
      上所掌之公文書，及使大陸地區人民非法進入臺灣地區等犯行，事證明確，足
      可認定。
二、核被告甲○○所為，係犯臺灣地區與大陸地區人民關係條例第七十九條第一項、
    第十五條第一款之使大陸地區人民非法進入臺灣地區罪，及刑法第二百十六條、
    第二百十四條之行使使公務員登載不實事項於職務上所掌之公文書罪。被告各次
    所犯使公務員在職務上所掌公文書登載不實之低度行為，各應為行使之高度行為
    所吸收，均不另論罪。被告與孫碧金、姜雲龍、陳少霞之間，就所犯行使使公務
    員登載不實事項於職務上所掌之公文書罪，另與姜雲龍、陳少霞間就所犯使大陸
    地區人民非法進入臺灣地區罪，均有犯意聯絡及行為分擔，皆為共同正犯。被告
    多次行使使公務員登載不實事項於職務上所掌公文書之犯行，時間緊接，所犯構
    成要件相同，顯係基於概括之犯意反覆為之，為連續犯，依刑法第五十六條，應
    以一罪論，並加重其刑。至所犯使大陸地區人民非法進入臺灣地區與行使使公登
    載不實事項於職務上所掌之公文書等二罪間，因有方法、目的之牽連關係，為牽
    連犯，應依刑法第五十五條，從一重依使大陸地區人民非法進入臺灣地區罪處斷
    。爰審酌以假結婚之方式，使大陸地區女子非法進入臺灣地區者，時有所聞，對
    社會秩序、各行政機關之管理，均造成相當之危害，及被告犯罪之動機、手段、
    所得、犯後態度等一切情狀，量處如主文所示之刑。另被告行為後，刑法第四十
    一條業經於九十年一月十日修正公布，自同年月十二日起生效，依修正後該條第
    一項前段之規定，犯最重本刑為五年以下有期徒刑以下之刑之罪，而受六個月以
    下有期徒刑或拘役之宣告，因身體、教育、職業、家庭之關係或其他正當事由，
    執行顯有困難者，得以一元以上三元以下折算一日，易科罰金；此較諸修正前刑
    法第四十一條，以新法之規定有利於被告，爰依刑法第二條第一項前段，就上開
    所宣告之刑，依修正後刑法第四十一條第一項前段，並諭知如易科罰金之折算標
    準。末查被告雖前曾於八十一年間犯賭博罪，經臺灣台北地方法院判處有期徒刑
    六月，得易科罰金確定，於八十一年八月二十一日執行完畢，惟至今已逾五年以
    上未曾受有期徒刑以上刑之宣告，此有臺灣台中地方法院檢察署刑案資料查註紀
    錄表、臺灣高法院被告全國前案紀錄表各一件在卷足憑，且中度肢障，不良於行
    ，亦有中華民國身心障礙手冊影本一紙附卷可按，並自述因雙腳殘障，在台中或
    台北地區販賣口香糖，謀生不易（見本院九十年十二月十二月十三日審理筆錄）
    ，本院因認被告所為雖不可取，厥因經濟壓力所致，本性非惡，前開罪刑之宣告
    ，已足使其警惕，應無再犯之虞，以暫不執行為宜，故併宣告緩刑二年，以啟自
    新。
據上論斷，應依刑事訴訟法第四百五十二條、第二百九十九條第一項前段，臺灣地區
與大陸地區人民關係條例第七十九條第一項、第十五條第一款，刑法第十一條前段、
第二條第一項前段、第二十八條、第二百十六條、第二百十四條、第五十五條、第五
十六條、修正後第四十一條第一項前段、第七十四條第二款，罰金罰鍰提高標準條例
第一條前段、第二條，判決如主文。
中      華      民      國      九十一    年    九      月      十九    日
                                        法  官  莊  深  淵
右正本證明與原本無異。
如不服本判決，應於送達後十日內向本院提出上訴狀（須附繕本），上訴於台灣高等
法院台中分院。
                                        書記官
中      華      民      國      九十一    年    九      月      十九    日
附錄論罪科刑法條
臺灣地區與大陸地區人民關係條例第七十九條第一項：
違反第十五條第一款規定者，處五年以下有期徒刑、拘役或科或併科新臺幣五十萬元
以下罰金。
臺灣地區與大陸地區人民關係條例第十五條第一款：
左列行為不得為之：
一、使大陸地區人民非法進入臺灣地區。
刑法第二百十六條：
行使第二百十條至第二百十五條之文書者，依偽造、變造文書或登載不實事項或使登
載不實事項之規定處斷。
刑法第二百十四條：
明知為不實之事項，而使公務員登載於職務上所掌之公文書，足以生損害於公眾或他
人者，處三年以下有期徒刑、拘役或五百元以下罰金。
